臺灣高雄地方法院刑事判決　　　　　　　　　　　　　九十一年度訴字第八七九號
　　公　訴　人　臺灣高雄地方法院檢察署檢察官
　　被　　　告　丙○○○
　　選任辯護人　孫志鴻律師
右列被告因偽造文書案件，經檢察官提起公訴（八十九年度偵續字第四二三號），本
院判決如左：
    主  文
丙○○○明知為不實之事項，而使公務員登載於職務上所掌之公文書，足以生損害於
他人及公眾，處有期徒刑貳月，如易科罰金，以參佰元折算壹日。
    事  實
一、丙○○○與丁○○、賴莊月珠本有債權債務關係，並分別於民國八十七年八月二
    十九日及同年九月二十三日，以丙○○○所有座落在高雄市三民區○○○段一四
    二一之七、一四二一之四二地號土地及其上建物，即門牌號碼高雄市三民區○○○路一五一號房地，設定第二順位及第三順位抵押權予丁○○、賴莊月珠以擔保
    債權。俟於八十八年間，丙○○○為塗銷上開房地之抵押權，再向國泰人壽保險
    股份有限公司（以下稱國泰人壽公司）設定抵押權借款新台幣（下同）五百萬元
    以清償債務，乃分別向丁○○、賴莊月珠稱：為重新設定抵押權向國泰人壽公司
    貸款五百萬元以清償對其等之部分債務，惟須先塗銷其等之抵押權，待國泰人壽
    公司辦理第一順位抵押權登記後，再為其等辦理抵押權登記等語，詎賴莊月珠為
    確保其債權受清償，乃要求丙○○○應將其債權設定為第二順位之抵押權，丙○○○為順利取得國泰人壽公司之貸款，遂同意乙○○○之要求。丙○○○明知丁○○、賴莊月珠係上開房地之第二及第三順位抵押權人，竟於辦妥國泰人壽公司
    第一順位抵押權設定後，未經丁○○同意，於八十八年六月二日利用不知情之代
    書甲○○，持丁○○交付之辦理抵押權登記所需文件，向高雄市政府三民地政事
    務所辦理抵押權登記，使承辦公務員將丁○○為第三順位抵押權人之不實事項，
    登載於職務上所掌文書內，致生損害於丁○○及高雄市政府三民地政事務所對於
    土地登記之正確性。
二、案經檢察官自動檢舉偵查起訴。
    理  由
一、訊據被告丙○○○固坦承於右揭時、地於丁○○、乙○○○同意塗銷上開房地之
    第二、第三順位抵押權，向國泰人壽借款五百萬元並設定第一順位抵押權後，再
    重新設定抵押權予丁○○、賴莊月珠以擔保債權，及於辦妥國泰人壽公司之抵押
    權設定後，委託不知情之代書甲○○再向地政機關辦理丁○○、乙○○○之抵押
    權設定，惟矢口否認有何使公務員登載不實之犯行，辯稱：伊通知丁○○及乙○○○辦理抵押權設定，因乙○○○先將證件拿給伊，才請代書先辦理賴莊月珠之
    抵押權，伊不知抵押權順位之意義，不是故意將丁○○設定為第三順位抵押權云
    云。惟查，被告欲塗銷上開房地之第二及第三順位抵押權，以便重新設定第一順
    位抵押權向國泰人壽公司借款時，第三順位抵押權人賴莊月珠確曾要求被告於重
    新設定抵押權時，須將乙○○○設定為第二順位抵押權等情，業經證人乙○○○
    於本院調查中具結證稱：被告欠我二百三十萬元，因無力清償將上開房地設定抵
    押權擔保，後來被告要我塗銷抵押權，以便她向國泰人壽借款還我，待她借到錢
    還我一百三十萬元後，剩下的一百萬元債務再重新設定抵押權，第一次設定抵押
    權時，是在設定完畢後才知道是第三順位抵押權，因我怕房子被拍賣時無法求償
    ，第二次要設定抵押權時，我有向被告說要設定為第二順位抵押權，她就叫我把
    證件拿去辦等語（見本院九十一年六月二十五日訊問筆錄），參以被告供稱證人
    賴莊月珠要求設定為第二順位抵押權時，伊不同意，並說要照順序，及伊從事五
    金業十餘年等情（見本院上開筆錄、九十一年五月二十一日訊問筆錄），可見被
    告丙○○○知悉抵押權順序之意義，及證人乙○○○確曾要求設定為第二順位抵
    押權無訛，是被告辯稱不知抵押權順序之意義云云，要難採信。次查，被告於八
    十八年五月二十六日、同年六月二日委託不知情之代書甲○○至被告上開住處，
    拿取賴莊月珠、丁○○交付之文件等資料，持向高雄市政府三民地政事務所辦理
    抵押權設定登記乙事，經證人甲○○於本院調查中結證在卷（見本院上開筆錄）
    ，復且辦理抵押權設定登記時，在申請書上無須載明抵押權順位，而是由地政機
    關依登記先後排定順位乙節，經證人甲○○供述甚詳，並有高雄市政府三民地政
    事務九十一年七月三日高市民一字第○九一○○○七七二七號函附卷可憑，再參
    以被告辯稱應照順序登記等語，茍被告非故意委託不知情之代書甲○○先行辦理
    賴莊月珠之抵押權設定，使賴莊月珠成為第二順位抵押權人，何以被告不同時交
    付賴莊月珠及丁○○之登記資料，而要在短短一星期之時間內，先後二次委託甲○○辦理？可見被告同意乙○○○重新設定為第二順位之抵押權，並委由不知情
    之代書甲○○代為辦理無訛。再者，證人丁○○於塗銷抵押權登記前，為上開房
    地之第二順位抵押權人，係因被告承諾待向國泰人壽公司貸款後，先返還部分現
    金並重新設定抵押權，方同意被告塗銷抵押權並重新設定，且被告未告知將其重
    新設定為第三順位抵押權，其亦不同意變為第三順位等情，業經證人丁○○於本
    院調查中證述甚詳（見本院九十一年五月二十一日訊問筆錄），顯見被告明知上
    情猶委託不知情之代書甲○○延後辦理丁○○之抵押權設定登記，使地政機關將
    丁○○之抵押權設定為第三順位甚明。被告前開所辯，應係事後卸責之詞，不足
    採信。本件事證明確，被告犯行洵堪認定。
二、核被告所為，係犯刑法第二百十四條之使公務員登載不實罪。被告利用不知情之
    甲○○辦理丁○○之抵押權設定，為間接正犯。爰審酌被告品行、犯罪動機、目
    的、手段、對被害人所承之損害暨犯罪後態度等一切情狀，量處如主文所示之刑
    ，並諭知易科罰金之折算標準。
三、公訴意旨另以被告委託不知情之代書辦理國泰人壽公司第一順位抵押權設定後，
    未經丁○○同意，擅將丁○○之抵押權登記由第二順位抵押權，變更為第三順位
    抵押權，足以生損害於孫文雀及地政主管機關對土地登記之正確性，因認被告尚
    涉有刑法第二百十六條、第二百十條之行使偽造私文書罪嫌。惟查，被告係委託
    不詳姓名之代書將丁○○、乙○○○先前設定之第二、第三順位抵押權塗銷後，
    再向國泰人壽公司貸款並設定第一順位抵押權，後再委託不知情之代書甲○○分
    別於八十八年五月二十六日及同年六月二日，向高雄市政府三民地政事務所辦理
    抵押權設定登記乙事，經證人甲○○於本院調查中結證在卷，復且辦理抵押權設
    定登記時，在申請書上無須載明抵押權順位，而是由地政機關依登記先後排定順
    位乙節，經證人甲○○供述甚詳，並有高雄市政府三民地政事務九十一年七月三
    日高市民一字第○九一○○○七七二七號函附卷可憑，前已述及，換言之，被告
    委託不知情之甲○○辦理丁○○之第三順位抵押權時，並未在土地登記申請書上
    載明抵押權順序，亦填寫任何抵押權順位變更之文書，故此部份不能證明被告犯
    罪，此外復查無其他積極證據足認被告確有行使偽造私文書犯行，原應為無罪之
    諭知，惟公訴亦指認此部份予前開有罪部分有裁判上牽連犯之一罪關係，爰不另
    為無罪之諭知，附此敘明。
據上論斷，應依刑事訴訟法第二百九十九條第一項前段，刑法第二百十四條、第四十
一條條第一項，罰金罰鍰提高標準條例第一條前段、第二條判決如主文。
中      華      民      國    九十一    年      七      月     三十     日
                                  臺灣高雄地方法院刑事第四庭
                                      法  官    廖純卿
右正本證明與原本無異。
如不服本判決，應於判決送達後十日內，向本院提出上訴狀。
                                      書記官    劉企萍
中     華       民      國    九十一    年      八      月      一      日
附錄：本判決論罪科刑法條全文
刑法第二百十四條
明知為不實之事項，而使公務員登載於職務上所掌之公文書，足以生損害於公眾或他
人者，處三年以下有期徒刑、拘役或五百元以下罰金。
